ACORDAO-COMPLETO-2322999

ACÓRDÃO 162/2019 ATA 1/2019 - PRIMEIRA CÂMARA

VISTOS, relatados e discutidos estes autos de tomada de contas especial instaurada pelo Fundo Nacional de Desenvolvimento da Educação em razão da omissão da prestação de contas dos recursos repassados pelo FNDE ao Município de Acaraú/CE, por meio do Programa Nacional de Alimentação Escolar (Pnae) no exercício de 2012;
ACORDAM os Ministros do Tribunal de Contas da União, reunidos em sessão da Primeira Câmara, ante as razões expostas pelo Relator, em:
9.1. com fundamento nos arts. 1º, inciso I, 16, inciso III, alíneas ‘a’ e ‘c’ e 23, inciso III, da Lei 8.443/1992, julgar irregulares as contas de Pedro Fonteles dos Santos (XXX.078.293-XX) , ex-Prefeito de Acaraú/CE, condenando-o ao pagamento das quantias abaixo listadas, fixando-lhe o prazo de quinze dias, a contar da notificação, para que comprove perante o Tribunal, nos termos do art. 214, inciso III, alínea ‘a’, do Regimento Interno do TCU, o recolhimento da dívida aos cofres do Fundo Nacional de Desenvolvimento da Educação (FNDE) , atualizada monetariamente e acrescida dos juros de mora, calculados a partir das datas especificadas até a data efetiva da quitação do débito, na forma prevista na legislação em vigor:
	Data
	Valor (R$) -Débito

	28/3/2012
	84.186,00

	3/4/2012
	84.186,00

	30/4/2012
	84.186,00

	4/6/2012
	84.186,00

	3/7/2012
	97.630,00

	17/7/2012
	79.140,00

	2/8/2012
	141.658,00

	5/9/2012
	141.658,00

	2/10/2012
	141.658,00

	5/11/2012
	141.658,00

	4/12/2012
	141.658,00

9.2. aplicar, com fundamento no art. 19, caput, e 57, da Lei 8.443/1992, a Pedro Fonteles dos Santos (XXX.078.293-XX) , ex-Prefeito de Acaraú/CE, multa no valor de R$ 178.000,00 (cento e setenta e oito mil reais) , fixando-lhe o prazo de quinze dias, a contar da notificação, para que comprove, perante o Tribunal, nos termos do art. 25 da Lei 8.443/1992 c/c o art. 214, inciso III, alínea ‘a’, do Regimento Interno/TCU, o recolhimento da dívida aos cofres do Tesouro Nacional, atualizada monetariamente desde a data do presente Acórdão  até a do efetivo recolhimento, se for paga após o vencimento, na forma da legislação em vigor;
9.3 aplicar, com fundamento no 58, II, da Lei 8.443/1992, a Pedro Fonteles dos Santos (XXX.078.293-XX) , ex-Prefeito de Acaraú/CE, a multa no valor de R$ 5.000,00 (cinco mil reais) , fixando-lhe o prazo de quinze dias, a contar da notificação, para que comprove, perante o Tribunal, nos termos do art. 25 da Lei 8.443/1992 c/c o art. 214, inciso III, alínea ‘a’, do Regimento Interno/TCU, o recolhimento da dívida aos cofres do Tesouro Nacional, atualizada monetariamente desde a data do presente Acórdão  até a do efetivo recolhimento, se for paga após o vencimento, na forma da legislação em vigor
9.4. autorizar, desde logo, a cobrança judicial das dívidas, caso não atendidas as notificações, nos termos do art. 28, inciso II, da Lei 8.443/92;
9.5. autorizar, caso requerido e se o processo não tiver sido remetido para cobrança judicial, o parcelamento da dívida em até 36 (trinta e seis) parcelas mensais e consecutivas, nos termos do art. 26 da Lei 8.443/1992 c/c o art. 217 do RI/TCU, fixando-se o vencimento da primeira parcela em quinze dias, a contar do recebimento da notificação, e os das demais a cada 30 dias, devendo incidir sobre cada valor mensal os correspondentes acréscimos legais, na forma prevista na legislação em vigor, bem como esclarecer ao responsável que, em caso de parcelamento da dívida, a falta de pagamento de qualquer parcela importará no vencimento antecipado do saldo devedor (art. 217, § 2º, do RI/TCU) ;
9.6. dar ciência deste acórdão à Procuradoria da República no Ceará, nos termos do § 3º do art. 16 da Lei 8.443/1992 c/c o § 7º do art. 209 do Regimento Interno do TCU, ao Fundo Nacional de Desenvolvimento da Educação e ao responsável.

Tomada de contas especial em desfavor do ex-prefeito de Acaraú-CE, gestão 2009-2012, em razão de omissão no dever de prestar contas dos recursos repassados a título do programa nacional de alimentação escolar.

Primeira Câmara

Município de Acaraú - CE.

3. Interessados/Responsáveis:
3.1. Interessado: Fundo Nacional de Desenvolvimento da Educação (00.378.257/0001-81)
3.2. Responsável: Pedro Fonteles dos Santos (XXX.078.293-XX).

13.1. Ministros presentes: Benjamin Zymler (na Presidência), Raimundo Carreiro e Bruno Dantas (Relator).
13.2. Ministro-Substituto convocado: Marcos Bemquerer Costa.

BRUNO DANTAS

Por registrar as principais ocorrências havidas no andamento do processo até o momento, resumindo os fundamentos das peças acostadas aos autos, adoto como relatório, com os ajustes de forma, a instrução do auditor da Secretaria de Controle Externo no Estado do Ceará (peça 23) , que contou com a anuência do corpo diretivo da unidade (peça 24) e do Ministério Público junto ao TCU (peça 25) :
“INTRODUÇÃO
1. Trata-se da análise da diligência oriunda do Pronunciamento à peça 16, efetuada com vistas ao saneamento da presente Tomada de Contas Especial, instaurada contra Pedro Fonteles dos Santos, ex-prefeito municipal de Acaraú/CE (gestão 2009-2012) .
HISTÓRICO
2. O presente processo trata de tomada de contas especial instaurada pelo FNDE contra Pedro Fonteles dos Santos (XXX.078.293-XX) , ex-prefeito municipal de Acaraú/CE (gestão 2009-2012) , em razão da omissão da prestação de contas dos recursos repassados pelo FNDE ao Município de Acaraú/CE, por meio do Programa Nacional de Alimentação Escolar (Pnae) no exercício de 2012.
3. De acordo com o contido nos autos, o FNDE repassou, em 2012, à Prefeitura Municipal de Acaraú/CE, por meio do Programa Nacional de Alimentação Escolar (Pnae) , parcelas mensais que totalizaram R$ 1.221.804,00, conforme as ordens bancárias discriminadas na peça 2, p. 11-12. O prazo para prestar contas desses recursos se encerrou em 30/4/2013, sem que o responsável tenha enviado a prestação de contas para o FNDE.
4. Diante da falta de respostas às notificações expedidas a Pedro Fonteles dos Santos, prefeito à época do recebimento dos recursos, e a Alexandre Ferreira Gomes da Silveira (XXX.476.293-XX) , prefeito na oportunidade de expiração do prazo para prestação de contas, visando a regularização das pendências, o FNDE instaurou o processo de tomada de contas especial (peça 2, p. 171-177) .
5. Instaurada a devida Tomada de Contas Especial, o FNDE concluiu que houve dano ao Erário no montante original de R$ 1.221.804,00, sob a responsabilidade de Pedro Fonteles dos Santos (XXX.078.293-XX) , na condição de ex-Prefeito Municipal de Acaraú/CE (peça 2, p. 176) .
6. No mesmo sentido apontaram o Relatório de Auditoria 475/2017 (peça 1, p. 1-3) da Controladoria-Geral da União, com os respectivos Certificado de Auditoria (peça 1, p. 4) , Parecer do Dirigente do Órgão de Controle Interno (peça 1, p. 6) e Pronunciamento Ministerial (peça 3) .
7. Em Pronunciamento da Unidade à peça 5, considerando que Pedro Fonteles dos Santos foi omisso no dever de apresentar a prestação de contas, não comprovando, portanto, a boa e regular aplicação dos recursos, em desacordo com o art. 70, parágrafo único, da Constituição Federal, o art. 93 do Decreto-Lei 200/1967, e o art. 66 do Decreto 93.872/1986, e descumpriu o prazo originalmente fixado pelo FNDE para a apresentação da prestação de contas (30/4/2013) , violando a Resolução/CD/FNDE 02/2012 e a Resolução 38/2009, foram propostas a citação e a audiência do mesmo, para que apresentasse alegações de defesa quanto à não comprovação da boa e regular aplicação dos recursos em razão da omissão da prestação de contas e razões de justificativa quanto ao descumprimento do prazo originalmente fixado pelo FNDE para a prestação de contas dos recursos recebidos.
8. Por intermédio do Ofício 2225/2017-TCU/Secex-CE (peça 7) foram realizadas a citação e a audiência do responsável.
9. Citado e ouvido em audiência pelo ofício mencionado, o responsável enviou suas alegações de defesa e razões de justificativas às peças 12-14.
10. Em instrução à peça 15, após análise das razões de justificativa do responsável (itens 10.1 a 10.9 da instrução à peça 15) , foi considerado que o mesmo não apresentou justificativas que afastassem a irregularidade referente ao descumprimento do prazo originalmente fixado pelo FNDE para a prestação de contas dos recursos recebidos, devendo o mesmo ser apenado de acordo com o disposto no art. 58 da Lei 8.443/1992.
11. Já em relação às alegações de defesa referente à não comprovação da boa e regular aplicação dos recursos em razão da omissão da prestação de contas, considerando que os documentos enviados pelo responsável, a título de prestação de contas, não foram entregues ao FNDE, para que se pudesse elaborar uma proposta de mérito no presente processo, foi proposta diligência ao FNDE, com envio da prestação de contas apresentada pelo responsável, para que mencionado fundo emitisse novo parecer conclusivo relativo às contas do Pnae no exercício de 2012, referentes ao município de Acaraú/CE.
12. Por intermédio do Pronunciamento à peça 16 foi autorizada a diligência proposta e por intermédio do Ofício 494/2018-TCU/Secex-CE (peça 17) foi realizada a mesma.
EXAME TÉCNICO
13. O FNDE enviou as informações solicitadas pelo TCU, em resposta à diligência, à peça 22.
14. Segundo o FNDE, a documentação apresentada pelo responsável, intempestivamente, a título de prestação de contas, não contém os documentos exigidos pela Resolução 38/2009, portanto, não é suficiente para tornar a prestação de contas regular, concluindo pela manutenção do débito ao responsável.
15. Vemos à peça 14, p. 12-32, o extrato da conta corrente movimentadora dos recursos em tela. Vê-se que todos os recursos saíram da conta por intermédio de transferências on line, sem nenhuma relação com a relação nominal de despesas pagas (peça 13, p. 106-180, e peça 14, p. 1-11) .
16. Diante desses fatos, vê-se que o responsável não conseguiu comprovar a boa e regular aplicação dos recursos repassados pelo FNDE ao Município de Acaraú/CE, por meio do Programa Nacional de Alimentação Escolar (Pnae) no exercício de 2012.
17. Além do débito no valor de R$ 1.221.804,00, vimos que, de acordo com o disposto no parágrafo 10 desta instrução, ao responsável deverá ser aplicada a multa prevista no art. 58 da Lei 8.443/1992.
PROPOSTA DE ENCAMINHAMENTO
18. Ante o exposto, submetemos os autos à consideração superior com proposta de:
a) com fundamento nos arts. 1º, inciso I, 16, inciso III, alíneas ‘a’ e ‘c’ e 23, inciso III, da Lei 8.443/1992, julgar irregulares as contas de Pedro Fonteles dos Santos (XXX.078.293-XX) , ex-Prefeito Municipal de Acaraú/CE, condenando-o ao pagamento das quantias abaixo, fixando-lhe o prazo de quinze dias, a contar da notificação, para que comprove perante o Tribunal, nos termos do art. 214, inciso III, alínea ‘a’, do Regimento Interno do TCU, o recolhimento da dívida abaixo discriminada aos cofres do Fundo Nacional de Desenvolvimento da Educação (FNDE) , atualizada monetariamente e acrescida dos juros de mora, calculados a partir das datas especificadas até a data efetiva da quitação do débito, na forma prevista na legislação em vigor:
	Data
	Valor (R$) -Débito

	28/3/2012
	84.186,00

	3/4/2012
	84.186,00

	30/4/2012
	84.186,00

	4/6/2012
	84.186,00

	3/7/2012
	97.630,00

	17/7/2012
	79.140,00

	2/8/2012
	141.658,00

	5/9/2012
	141.658,00

	2/10/2012
	141.658,00

	5/11/2012
	141.658,00

	4/12/2012
	141.658,00

b) aplicar, com fundamento no art. 19, caput, da Lei 8.443/1992, a Pedro Fonteles dos Santos (XXX.078.293-XX) , ex-Prefeito Municipal de Acaraú/CE, a multa prevista no art. 57 da Lei 8.443/1992, fixando-lhe o prazo de quinze dias, a contar da notificação, para que comprove, perante o Tribunal, nos termos do art. 25 da Lei 8.443/1992 c/c o art. 214, inciso III, alínea ‘a’, do Regimento Interno/TCU, o recolhimento da dívida aos cofres do Tesouro Nacional, atualizada monetariamente desde a data do Acórdão que vier a ser proferido, até a data do efetivo recolhimento, se for paga após o vencimento, na forma da legislação em vigor;
c) aplicar a Pedro Fonteles dos Santos (XXX.078.293-XX) , ex-Prefeito Municipal de Acaraú/CE, a multa prevista no art. 58, inciso IV, da Lei 8.443/1992, fixando-lhe o prazo de quinze dias, a contar da notificação, para que comprove, perante o Tribunal, nos termos do art. 25 da Lei 8.443/1992 c/c o art. 214, inciso III, alínea ‘a’, do Regimento Interno/TCU, o recolhimento da dívida aos cofres do Tesouro Nacional, atualizada monetariamente desde a data do Acórdão que vier a ser proferido, até a data do efetivo recolhimento, se for paga após o vencimento, na forma da legislação em vigor;
d) autorizar, desde logo, a cobrança judicial das dívidas, caso não atendidas as notificações, nos termos do art. 28, inciso II, da Lei 8.443/92;
e) autorizar, caso requerido e se o processo não tiver sido remetido para cobrança judicial, o parcelamento da dívida em até 36 (trinta e seis) parcelas mensais e consecutivas, nos termos do art. 26 da Lei 8.443/1992 c/c o art. 217 do RI/TCU, fixando-se o vencimento da primeira parcela em quinze dias, a contar do recebimento da notificação, e os das demais a cada 30 dias, devendo incidir sobre cada valor mensal os correspondentes acréscimos legais, na forma prevista na legislação em vigor, bem como esclarecer ao responsável que, em caso de parcelamento da dívida, a falta de pagamento de qualquer parcela importará no vencimento antecipado do saldo devedor (art. 217, § 2º, do RI/TCU) ;
f) encaminhar cópia da deliberação que vier a ser proferida, bem como do relatório e do voto que a fundamentarem, ao Procurador-Chefe da Procuradoria da República no Estado do Ceará, nos termos do § 3º do art. 16 da Lei 8.443/1992 c/c o § 7º do art. 209 do Regimento Interno do TCU, para adoção das medidas que entender cabíveis.”
2.	O Ministério Público junto ao TCU, representado pelo Procurador Sérgio Ricardo Costa Caribé, emitiu parecer no seguinte sentido:
“5. De minha parte, alinho-me ao posicionamento adotado.
6. Conforme explicitado na nota técnica na peça 22, p. 5, o art. 34 da Resolução CD/FNDE 38/2009 dispõe que a entidade executora elaborará e remeterá ao Conselho de Alimentação Escolar (CAE) , até 15 de fevereiro do exercício subsequente ao do repasse, a prestação de contas dos recursos, constituída dos seguintes documentos:
I - Demonstrativo Sintético Anual da Execução Físico-Financeira;
II - Relatório Anual de Gestão do PNAE;
III - extratos bancários da conta corrente específica em que os recursos foram depositados e das aplicações financeiras realizadas; e
IV - conciliação bancária, se for o caso.
7. A documentação apresentada extemporaneamente pelo ex-gestor contém tão somente os extratos descritos no item III retro. Nesse sentido, a despeito do encaminhamento adicional de relação nominal de despesas pagas, verifica-se que o responsável deixou de atender ao previsto na legislação que rege o programa, o que impediu a comprovação da correta aplicação dos valores.
8. Registro a importância da atuação do CAE enquanto instância fiscalizadora a quem deveriam ter sido encaminhados os documentos acima elencados, a fim de que apreciasse a prestação de contas e emitisse parecer conclusivo acerca da aprovação ou não da execução do programa, nos termos preconizados no § 4º do art. 34 da Resolução CD/FNDE 38/2009.
9. Nesse sentido, não obstante a alegação de que era inviável a inserção de dados no sistema utilizado para prestação de contas, tal fato não constituía óbice ao cumprimento do previsto no normativo acima mencionado, sendo possível ao gestor o preenchimento dos formulários requeridos e submissão ao CAE.
10. Diante do exposto, este membro do Ministério Público de Contas manifesta-se de acordo com o encaminhamento sugerido.”
É o relatório.

não há.

Procurador Sergio Ricardo Costa Caribé.

TOMADA DE CONTAS ESPECIAL. PROGRAMA NACIONAL DE ALIMENTAÇÃO ESCOLAR (PNAE). FNDE. MUNICÍPIO DE ACARAÚ/CE. OMISSÃO NO DEVER DE PRESTAR CONTAS E POSTERIOR INSUFICIÊNCIA DE DOCUMENTOS APTOS A COMPROVAR A REGULARIDADE DA APLICAÇÃO DOS RECURSOS. CITAÇÃO. IRREGULARIDADE DAS CONTAS. DÉBITO. MULTA.

TOMADA DE CONTAS ESPECIAL (TCE)

Secretaria do TCU no Estado do Ceará (Secex-CE).

Trata-se de tomada de contas especial (TCE) instaurada pelo Fundo Nacional de Desenvolvimento da Educação (FNDE) em desfavor de Pedro Fonteles dos Santos, prefeito de Acaraú/CE na gestão 2009-2012, em razão da omissão no dever de prestar contas dos recursos repassados ao município no âmbito do Programa Nacional de Alimentação Escolar (PNAE) em 2012.
2. No referido exercício, foram transferidos ao município um total de R$ 1.221.804,00, distribuídos em parcelas mensais, conforme tabela contida à peça 22, 3-4.
3. Vencido o prazo para apresentação da prestação de contas em 30/4/2013, nada foi enviado ao órgão competente para análise. Assim, foram notificados pelo FNDE o prefeito gestor dos recursos, Pedro Fonteles dos Santos, e o seu sucessor, Alexandre Ferreira Gomes da Silveira, para sanar a omissão. Os responsáveis deixaram transcorrer in albis, o prazo concedido. 
4. Instaurada a TCE, após os procedimentos de praxe, o FNDE concluiu pela impugnação total dos recursos, em razão da omissão na prestação de contas e da consequente ausência de comprovação da regular aplicação dos recursos. Afastou, no entanto, a responsabilidade do prefeito sucessor, uma vez que ele teria adotado as medidas legais de resguardo do erário, conforme representação protocolada junto ao Ministério Público Federal. O Controle Interno anuiu ao posicionamento.
No âmbito do TCU, o ex-gestor foi regularmente citado e apresentou suas alegações de defesa à peça 12. Sustentou, em suma, que o programa foi executado de forma regular e que não houve elaboração de prestação de contas à época porque o prazo só se encerraria em 30/4/2013, na gestão do prefeito Alexandre Ferreira Gomes da Silveira. Aduziu, também, que antes de findar o prazo, toda a documentação foi entregue à prefeitura. Por fim, fez juntar a documentação comprobatória em mídia digital.
Enviados os novos documentos para análise do FNDE, este se pronunciou no sentido de que eles não eram aptos a comprovar a regular aplicação dos recursos, haja vista que não atendiam a todas as exigências do art. 34 da Resolução FNDE 38/2009 (peça 22) .
A Secretaria de Controle Externo no Estado do Ceará (Secex/CE) concluiu, então, pela rejeição das alegações de defesa do responsável e propôs julgar irregulares suas contas, com a imputação do débito e a aplicação das multas previstas nos arts. 57 e 58 da Lei 8.443/1992, em razão do prejuízo causado e da apresentação intempestiva das contas.
Corroboro as análises empreendidas pela unidade instrutora, as quais contaram com a anuência do Ministério Público junto ao TCU, razão pela qual incorporo os fundamentos apresentados às minhas razões de decidir.
Embora a responsabilidade original pela apresentação da prestação de contas fosse do prefeito sucessor, Alexandre Ferreira Gomes da Silveira, era de Pedro Fonteles dos Santos, gestor dos recursos, a obrigação de disponibilizar a documentação comprobatória ao prefeito sucessor, para que ele pudesse prestar as contas.
Pedro Fonteles dos Santos afirma, em sua defesa, que disponibilizou a informação. No entanto, não traz qualquer prova nesse sentido.
Ademais, consta nos autos que o município ingressou com representação no Ministério Público Federal, noticiando que a documentação não foi disponibilizada pelo seu antecessor, motivo pelo qual sua responsabilidade sobre a irregularidade foi excluída pelo FNDE (peça2, p. 21-31) .
Outrossim, os documentos juntados por Pedro Fonteles dos Santos a título de prestação de contas não são suficientes para comprovar a regularidade da aplicação dos recursos. Esta foi a conclusão a que chegou o FNDE em nota técnica apresentada à peça 22. 
De fato, segundo o art. 34 da Resolução CD/FNDE 38/2009, seriam exigidos os seguintes documentos a título de prestação de contas à unidade executora do PNDE: 
13.1.	Demonstrativo Sintético Anual da Execução Físico-Financeira (Anexo VIII) ; 
13.2.	Relatório Anual de Gestão do PNAE (Anexo IX) ; 
13.3.	Extratos bancários da conta corrente específica em que os recursos foram depositados e das aplicações financeiras realizadas; 
13.4.	Conciliação bancária, se for o caso.
No entanto, o responsável enviou ao TCU, a título de prestação de contas, apenas o extrato bancário e “relação nominal da despesa paga”, que não têm correlação entre si. 
Ademais, de acordo com o referido artigo, a prestação também deveria passar pelo crivo do Conselho de Alimentação Escolar (CAE) , entidade de suma importância na fiscalização do programa, conforme bem destacado no parecer do Ministério Público junto ao TCU. 
Sendo assim, as informações constantes do processo não permitem concluir pela regular aplicação dos recursos, cabendo, portanto, julgar irregulares as contas do responsável, condenando-o ao pagamento do débito apurado nos autos e aplicando-lhe a multa prevista no art. 57 da referida Lei.
Por fim, cumpre destacar que o responsável, além de não ter comprovado a regular aplicação dos recursos, apenas apresentou a documentação relativa à prestação após a citação do Tribunal, fato que não elide a irregularidade de omissão nessas circunstâncias, segundo jurisprudência predominante desta Corte, a exemplo dos Acórdão 4817/2017-TCU-Segunda Câmara e 7.471/2015 – 1ª Câmara) : 
“A citação pelo TCU é o marco temporal a partir do qual a apresentação da prestação de contas não descaracteriza a omissão.” (Acórdão 4.817/2017 – 2 ª Câmara) 
“A omissão no dever de prestar contas fica caracterizada apenas a partir da citação por essa irregularidade. Prestadas as contas antes de expedida a comunicação por parte do Tribunal, não há que se falar em incidência do art. 209, § 4º, do Regimento Interno do TCU, por falta do suporte fático delimitado pela norma.” (Acórdão 7471/2015-TCU-Primeira Câmara) 
Ante o exposto, voto por que o Tribunal adote o Acórdão que ora submeto à deliberação deste Colegiado.
TCU, Sala das Sessões Ministro Luciano Brandão Alves de Souza, em 29 de janeiro de 2019.
Ministro BRUNO DANTAS 
Relator